臺灣新北地方法院刑事判決
110年度訴字第1259號
公  訴  人  臺灣新北地方檢察署檢察官
被      告  呂芳億


指定辯護人  本院公設辯護人湯明純  
上列被告因違反毒品危害防制條例案件，經檢察官提起公訴（11
0年度偵字第31916號），本院判決如下：
    主  文
呂芳億犯如附表一所示之罪，各處如附表一所示之宣告刑及沒收
之諭知。應執行有期徒刑捌月，如易科罰金，以新臺幣壹仟元折
算壹日。
    事  實
一、呂芳億明知海洛因為毒品危害防制條例所公告列管之第一級
    毒品，不得持有、施用，因其友人蘇國松有施用海洛因慣習
    ，惟缺乏購買來源，乃請呂芳億幫忙購買海洛因，呂芳億竟
    基於幫助他人施用第一級毒品之犯意，先向附表一所示之購
    買對象取得如附表一所示之第一級毒品海洛因，復以附表一
    所示方式與蘇國松聯繫，而於附表一所示時間、地點將附表
    一所示海洛因交予蘇國松，以此方式幫助蘇國松施用第一級
    毒品海洛因。
二、案經新北市政府警察局新店分局報告臺灣新北地方檢察署檢
    察官偵查起訴。
    理  由
一、證據能力有無之認定：
  ㈠按被告以外之人於審判外之言詞或書面陳述，除法律有規定
    者外，不得作為證據，刑事訴訟法第159條第1項定有明文。
    查關於證人蘇國松於警詢中之陳述，係屬被告以外之人於審
    判外之言詞陳述，依刑事訴訟法第159條第1項規定，屬於傳
    聞證據，且因被告呂芳億之辯護人於本案準備程序中已爭執
    該證據之證據能力，而未同意作為證據（見本院卷第73頁）
    ，復查無有刑事訴訟法第159條之2至第159條之4所定例外得
    作為證據之情形，是證人蘇國松於警詢之陳述尚無證據能力
    。
  ㈡至本案以下所引其他各項供述證據，被告及其辯護人於本院
    準備程序均明示同意作為證據（見本院卷第73頁），本院審
    酌該等證據作成時之情況，尚無顯不可信與不得作為證據之
    情形，亦無違法不當與證明力明顯過低之瑕疵，且與待證事
    實具關聯性，認為以之作為證據應屬適當，依刑事訴訟法第
    159條之5第1項規定，均有證據能力。至以下所引其餘非屬
    供述證據部分，既不適用傳聞法則，復查無違法取得之情事
    存在，自應認同具證據能力。
二、認定本案犯罪事實之證據及理由：
　　訊據被告對於上開事實坦承不諱，並有證人蘇國松於本院審
    理時之證述在卷可憑（見本院卷第98至117頁），且有監視
    器錄影畫面擷圖及民國110年4月1日、同年月23日被告與蘇
    國松之Line對話紀錄擷圖各1份、車號0000-00、ATP-1273自
    小客車之車輛詳細資料報表2張、新北市政府警察局新店分
    局搜索扣押筆錄暨扣押物品目錄表1份在卷可憑（見他卷第1
    1至18反面、21、22頁、偵卷第42頁），堪認被告前開任意
    性自白與事實相符。從而，本案事證明確，被告犯行堪以認
    定，應依法論科。
三、論罪科刑：
  ㈠關於罪名及罪數：
　⒈核被告如附表一所為，均係犯刑法第30條第1項、毒品危害防
    制條例第10條第1項之幫助施用第一級毒品罪。被告持有第
    一級毒品之低度行為，各為其幫助施用之高度行為所吸收，
    均不另論罪。公訴意旨雖認被告如附表一所為係涉犯販賣第
    一級毒品罪嫌等語。然按：
　⑴苟非基於營利之意圖，而以原價或低於原價有償轉讓毒品與
    他人，僅得以轉讓毒品罪論處；若無營利之意圖，僅基於幫
    助施用毒品者取得供施用毒品之目的，而出面代購，或共同
    合資購買並分攤價金及分受毒品，則屬應否成立施用毒品罪
    或其幫助犯之範疇，三者行為互殊，且異其處罰（最高法院
    97年度台上字第3148號、96年度台上字第5139號判決意旨參
    照）。次按無償受他人委託，代為購買第一級毒品海洛因後
    交付委託人，以便利、助益委託人施用者，為幫助施用；苟
    以便利、助益委託人販賣者，則為幫助販賣，其行為人於購
    入海洛因之始，即係為委託人而持有，並非購入後始另行起
    意，交付而移轉海洛因之所有權予委託人。此與轉讓毒品，
    係指原未受他人委託而基於為自己之意思購買後，始起意將
    其所有之毒品，以移轉所有權之意思交付他人之情形，顯然
    有別（最高法院98年度台上字第3670號判決意旨參照）。是
    幫助施用毒品罪、販賣毒品罪，既均有收受金錢與交付毒品
    之外觀，然在別無積極事證下，實難僅憑此外觀事實，遽認
    被告主觀上係基於營利意圖而為販賣行為。
　⑵而查證人蘇國松於偵查中先係指證於110年4月1日10時許伊與
    被告聯繫，被告當日6點多就帶東西來找伊，被告將海洛因
    用衛生紙包著丟在地上，伊給被告現金新臺幣（下同）1,00
    0元後，被告跟伊說衛生紙團裡面包的就是海洛因，重量約0
    .1、0.2公克，伊有施用確實為海洛因；同年月23日伊跟被
    告表示要買1,000元的海洛因，並稱有支手錶問被告要不要
    用來換海洛因，伊與被告碰面時，伊先拿手錶給被告看讓被
    告估價，多退少補，當日被告有從車方向盤下方拿出1,000
    元量的海洛因給伊，以夾鍊袋裝著，重量約0.1、0.2公克等
    詞（見他卷第31至32頁），然於本院審理時則先證以被告於
    附表一所示時間並未交付海洛因給伊等語（見本院卷第99頁
    ），復改證稱伊於附表一所示時間向被告取得之海洛因係與
    被告合資購買，被告也是要去跟別人拿毒品，被告的朋友伊
    不曾看過，伊要施用毒品會跟被告聯絡，被告若聯絡得到他
    朋友就會跟伊說，若聯絡不到就沒辦法，110年4月1日該次
    被告稱在做事，到時候去找他朋友拿毒品，再拿來給我，同
    年月23日伊打給被告時，被告正好在他朋友那，拿好毒品才
    過來找伊等詞（見本院卷第110至117頁），觀諸證人蘇國松
    偵訊及審理時之證詞，就其指證被告販賣第一級毒品之事實
    ，前後證詞反覆矛盾，證人蘇國松所為證詞之憑信性已有可
    疑。
　⑶再觀諸如附表二所示被告與蘇國松間於110年4月1日、同年月
    23日LINE對話記錄過程以觀，除談及被告、蘇國松所在位置
    及詢問抵達時間外，其餘均未有何以明示或暗示，或以施用
    毒品人口常用暗語等方式，談論蘇國松欲購買之毒品種類、
    價格及數量等節，而依上開對話之語意內容，應僅足認定被
    告確有與蘇國松聯繫碰面等事實；又證人蘇國松於偵訊及本
    院審理時證述伊知悉被告可以拿毒品，係因先前聊天聊到，
    被告說是跟朋友拿，附表一所示兩次海洛因均係被告向朋友
    拿回再交給伊（見他卷第31頁、本院卷第114至115頁），而
    與被告於本院準備程序及審理時供稱蘇國松向其表示要拿毒
    品後，其即先墊錢向朋友拿海洛因之後交給蘇國松，蘇國松
    亦知悉其是跟別人拿的，其是向友人阿光拿毒品的等詞相符
    （見本院卷第72、124頁），係蘇國松顯係託被告為其購買
    海洛因，而非欲直接向被告購買海洛因；再以蘇國松於附表
    一編號1所示時間、地點取得海洛因後，雖於偵查中供稱伊
    有交付1,000元予被告等語（見他卷第31頁反面），惟經被
    告於本院準備程序時否認（見本院卷第72頁），然就此部分
    事實卷內亦僅有證人蘇國松片面指證，而無其餘事證證明確
    有交付價金之事實，已難遽為不利於被告之認定，又蘇國松
    於附表一編號2所示時間、地點取得海洛因時，有交付手錶1
    只予被告等節，雖為被告於本院準備程序時坦認在卷（見本
    院卷第72頁），然證人蘇國松於偵查中係證稱伊拿手錶給被
    告，係要讓被告看估多少錢，多退少補等詞（見他卷第31頁
    反面），然僅依證人蘇國松上開證述，亦無從認定被告於附
    表一所示交付毒品時有無從中獲取量差或價差之情形，何況
    起訴書就此部分亦未指明被告確有從中賺取差價之事實，復
    依卷內證據資料，亦無積極證據足證被告有自本案2次交付
    海洛因之過程中抽成或獲利之情事。
　⑷而依被告與蘇國松前開事證所示交付毒品之模式，均係先由
    蘇國松向被告提出其毒品需求後，再由被告向阿光詢問，待
    被告取得海洛因後再將之轉交蘇國松施用。倘被告具有營利
    之意圖，衡情大可向上游先取得一定數量之毒品，供其隨時
    與購毒者交易之用，又豈會於購毒者向其表示有需求時，再
    由其聯繫上游，而可能導致無法順利即時調取毒品，平白放
    棄獲利之機會？是被告前開行為模式，與實務上常見之販毒
    者，多先向上游販入相當數量之毒品後，再分別銷售予購毒
    者以賺取差價之情形，尚屬有間。此外，一般毒品交易買賣
    ，因交易風險之考量，以買賣雙方一手交錢、一手交貨，銀
    貨兩訖為原則，然就本案如附表一所示交付毒品過程，則係
    由被告在蘇國松尚未交付購毒價款之前，即代蘇國松先行墊
    付購毒之款項，其未著意營利之情況，亦與一般毒品交易之
    情況，有所不同，是被告供稱僅係代蘇國松購買毒品供其施
    用，並未賺取任何差價等節，實非無稽。
　⑸是依前開事證，僅足認定被告係因蘇國松有施用海洛因之需
    求，向被告詢問並請其代購，經被告向阿光取得海洛因後始
    交付蘇國松施用，被告主觀上僅意在幫助蘇國松施用毒品，
    尚非基於營利之意圖而為，且本案亦無積極證據足證被告從
    中牟利之事實。依罪疑有利被告原則，被告所為僅應論以幫
    助施用第一級毒品罪。
　⑹末按販賣毒品與代購以幫助施用毒品，「移轉毒品之持有」
    基本事實同一，自可變更起訴法條，對幫助施用毒品加以審
    判（最高法院103年度台上字第3816號、104年度台上字第63
    8號判決意旨參照）。被告就附表一涉犯販賣第一級毒品之
    事實，因證人蘇國松前開證詞瑕疵而難憑採納，且亦無其他
    證據可資補強，就此部分實難認告有何販賣第一級毒品之犯
    行，公訴意旨容有未洽，惟因基本社會事實同一，並經本院
    於準備期日當庭踐行告知程序（見本院卷第73頁），無礙被
    告及其辯護人防禦權之行使，爰依刑事訴訟法第300 條規定
    ，逕予變更起訴法條。
　⒉被告如附表一所示2次幫助施用第一級毒品犯行，犯意各別，
    行為互殊，應予分論併罰。
　㈡關於刑之加重、減輕事由：
　⒈被告2次犯行均屬幫助犯，皆依刑法第30條第2項規定減輕其
    刑。
　⒉又被告構成累犯之事實及應加重其刑之事項，均應由檢察官
    主張並具體指出證明之方法後，經法院踐行調查、辯論程序
    ，方得作為論以累犯及是否加重其刑之裁判基礎(最高法院1
    10年度台上大字第5660號刑事裁定參照)。本件被告所犯如
    附表一所示之罪，檢察官起訴書並未主張應構成累犯並具體
    指出證明之方法，有起訴書在卷可稽，公訴檢察官於本院審
    理時亦未主張本案被告有何應依累犯規定加重其刑之事由，
    是參照上開最高法院刑事大法庭裁定之見解，本院自毋庸審
    酌本案被告是否構成累犯及應否就如構成累犯，是否加重其
    刑之必要，附此敘明。
　㈢關於量刑：
　　爰以行為人之責任為基礎，審酌被告明知毒品戕害人體身心
    健康甚鉅，幫助蘇國松取得海洛因供其施用，使毒品流通、
    擴散而危害社會安全，所為實非可取，而應予非難；復考量
    被告幫助施用毒品之數量非鉅，及被告犯後坦承犯行之犯後
    態度，暨其於本院審理時自承其最高學歷為國中畢業之智識
    程度，目前業工，未婚，經濟狀況普通，須扶養父母之家庭
    狀況及經濟情形等一切情狀，分別量處如附表一所示之刑並
    均諭知如易科罰金之折算標準，再衡酌本案幫助施用對象為
    1人，各次犯罪手法相同，所為妨害社會安全，其罪數所反
    應被告之人格特性與犯罪傾向，及罪刑相當、比例原則等情
    ，定應執行之刑如主文所示並諭知如易科罰金之折算標準，
    以資儆懲。
四、沒收：
　㈠查扣案如附表三所示之物，係被告為附表一犯行所用之物，
    業經被告自承在卷（見本院卷第127頁），而屬供犯罪所用
    之物，爰依刑法第38條第2項前段規定，在各該犯罪之主文
    項下宣告沒收。
　㈡至被告扣案之第二級毒品安非他命1包、第一級毒品海洛因1
    包、夾鏈袋1只，為被告於110年8月19日為警查獲時，另案
    涉犯施用及持有毒品部分，業據本案起訴書載明在卷，是就
    此部分本院自毋庸宣告沒收，應由檢察官另行處理（併同另
    案處理或聲請單獨宣告沒收），併此敘明。
據上論斷，應依刑事訴訟法第299條第1項前段、第300條，毒品
危害防制條例第10條第1項，刑法第11條、第30條、第41條第1項
前段、第8項、第51條第5款、第38條第2項前段，判決如主文。
本案經檢察官莊勝博提起公訴，檢察官顏汝羽到庭執行職務。
中　　華　　民　　國　　111 　年　　7 　　月　　5 　　日
                  刑事第七庭  審判長法  官  彭全曄

                                    法  官  劉思吟

                                    法  官  白承育
上列正本證明與原本無異。
如不服本判決，應於判決送達後20日內敘明上訴理由，向本院提
出上訴狀 (應附繕本) ，上訴於臺灣高等法院。其未敘述上訴理
由者，應於上訴期間屆滿後20日內向本院補提理由書「切勿逕送
上級法院」。
                                    書記官  馬韻凱
中　　華　　民　　國　　111 　年　　7 　　月　　8 　　日
附錄本案論罪科刑法條全文：
毒品危害防制條例第10條
施用第一級毒品者，處六月以上五年以下有期徒刑。
施用第二級毒品者，處三年以下有期徒刑。
附表一：
編號 犯罪事實      罪名及宣告刑  購買對象 毒品種類及數量 交付時間 交付地點 聯繫方式  1 真實姓名年籍不詳綽號「阿光」之人。 海洛因0.2公克。 110年4月1日18時30分許。 新北市永和區福和路280巷內。 以附表三所示手機聯絡。 呂芳億犯幫助施用第一級毒品罪，處有期徒刑伍月，如易科罰金，以新臺幣壹仟元折算壹日。扣案如附表三所示之物沒收。 2 真實姓名年籍不詳綽號「阿光」之人。 海洛因0.2公克。 110年4月23日5時30分許。 新北市永和區永平路保安路口。 以附表三所示手機聯絡。 呂芳億犯幫助施用第一級毒品罪，處有期徒刑伍月，如易科罰金，以新臺幣壹仟元折算壹日。扣案如附表三所示之物沒收。 
附表二：
編號 被告與蘇國松間之LINE對話記錄擷圖   備註 1    對話日期為110年4月1日，對話時序為由左至右所示。 2    對話日期為110年4月23日，對話時序為由左至右所示。 
附表三：
扣案物品名稱 所有人 手機1支（型號：SM-A9207/DS） 呂芳億